【裁判字號】    96,訴,4254
【裁判日期】    971002
【裁判案由】    建築法
【裁判全文】
臺北高等行政法院判決
                                      96年度訴字第4254號
                              .
原      告  甲○○○○○○○○.
訴訟代理人  羅正展  律師
被      告  臺北市政府都市發展局
代  表  人  丁育群（局長）住同上
訴訟代理人  乙○○兼送達代收.
            丙○○
上列當事人間因建築法事件，原告不服臺北市政府中華民國96年
11月19日府訴字第09670296200 號訴願決定，提起行政訴訟。本
院判決如下：
    主  文
原告之訴駁回。
訴訟費用由原告負擔。
    事  實
一、事實概要：原告所有坐落於臺北市○○區○○路2 段192 號
    旁邊之RC磚造暨鐵架、帆布搭蓋、挖深游泳池、水塔等乙層
    建物，高約2.8 公尺，面積約402 平方公尺，因未經許可擅
    自搭建，違反建築法第25條及第86條等規定，且位於都市計
    畫公園保留地內，依法不得補辦手續，經被告以民國（下同
    ）96年6 月1 日北市都建字第09660247200 號函（下稱原處
    分）查報應予拆除。原告不服，向臺北市政府提起訴願，遭
    決定駁回後，遂向本院提起本件行政訴訟。
二、兩造聲明：
  (一)原告聲明：訴願決定、原處分均撤銷。
  (二)被告聲明：駁回原告之訴。
三、兩造之陳述：
  (一)原告主張之理由：
    1.查系爭建物坐落於臺北市○○區○○段1 小段181 地號土
      地，係屬都市計畫公園保留地，原告依都市計畫公共設施
      保留地臨時建築使用辦法及臺北市都市計畫公共設施保留
      地臨時建築使用管理規則規定，於81年7 月21日申請搭建
      臨時建築供運動設施使用，經被告前身臺北市政府工務局
      （下稱工務局）以81年11月2 日北市工建字第64303 號函
      准興建在案，嗣系爭建物完成後，於82年12月23日申請臨
      時建築竣工許可，亦經上開主管機關核准竣工許可使用，
      此有工務局83年1 月11日北市工建字第38165 號函可稽，
      並非違章建築。
    2.次查，依工務局上開准許臨時建築及竣工許可使用函內容
      以觀，除因申請地被變更為都市計畫保護區或者政府開闢
      公共設施通知拆除外，不予強制拆除，用保人民財產。經
      查，自83年起至本件起訴日止，政府從未通知因開闢公共
      設施通知拆除系爭建物，亦未將系爭建物所在地變更為都
      市計畫保護區而要拆除，被告卻來函為強制拆除處分，顯
      然違反其上開核准興建公函，亦違人民信賴行政行為保護
      原則。
    3.被告主張上開臨時建築係作溜冰場之用，原告改作游泳池
      使用而予強制拆除云云，惟查系爭建物供溜冰場或供游泳
      池使用，均屬供運動設施之使用，且查都市計畫公共設施
      保留地臨時建築使用辦法第4 條第1 項第3 款規定：「公
      共設施保留地臨時建築不得妨礙既成巷路之通行，鄰近之
      土地使用分區及其他法令規定之禁止或限制建築事項，並
      以左列建築使用為限：……三、小型游泳池、運動設施及
      其他供社區遊憩使用之建築物。」，是原告將系爭建物作
      游泳池之使用，亦符上開運動設施使用之範圍。退一步言
      ，若依法認為是違章建築，則有關違章建築取締，是以違
      章建築屬新或舊分別處理：84年1 月1 日以後所建之違章
      建築，屬新違章建築，須即報即拆；83年12月31日以前之
      違章建築，則屬舊違章建築，准予拍照列管暫免查報拆除
      ，此規定為被告所知悉。若系爭建物為違章建築，亦屬83
      年12月31日以前之違章建築，此由被告違章建築檔案資料
      即可確認，亦是被告之執行人員當場所告知，依原告所瞭
      解上述行政規定，系爭建物係屬暫緩拆除、可繼續使用。
      詎被告來函卻要自行拆除，否則強制拆除，明顯違背上述
      行政法規規定。
    4.被告復主張系爭建物違反建築法第58條第3 款所謂危害公
      共安全者，須強制拆除云云。惟查：
      (1)按最高行政法院（89年7 月1 日改制前為行政法院，下
        同）47年判字第26號判例意旨：「建築物有妨礙都市計
        畫者，市縣主管建築機關得令其修改或停止使用，必要
        時得令其拆除，固為建築法第31條第1 款所規定，但建
        築物是否有拆除之必要，應依客觀情事以為認定，不容
        任意率斷。若無拆除必要而令其拆除，即非合法。本件
        原告所有平房鋪屋兩間，係原業主未經聲請核准擅自建
        築之房屋，按其位置，因跨越都市○○道路範圍，於都
        市計畫，不能謂無妨礙。在實施都市○○○○道路時，
        所有此種跨越計畫內道路範圍之違章建築，固應一律拆
        除，但在未按照計畫實施拓寬道路以前，究尚難謂對原
        告之兩間鋪屋，有單獨予以拆除之必要。參照行政院（
        45）台內字第2898號令頒違章建築處理原則第5 條規定
        ，對於舊有違章建築之拆除，亦應依其所定之先後順序
        ，有計畫的分區執行，不應對某一所房屋單獨執行拆除
        。被告官署單獨通知原告將該項鋪屋拆除，而鄰近同樣
        房屋，均未同時取締，顯難認其係因妨礙都市計畫而有
        拆除之必要。按之首開規定，自有未合。」
      (2)經查系爭建物事先依規定經主管機關即被告前身工務局
        核可興建，施工完竣後亦經該主管機關核可使用，若有
        危害公共安全情形，當無准予興建核可使用之理。且原
        告對於系爭建物，每一年都有依照規定，委託建築物公
        共安全檢查公司與建築師進行公共安全及消防安全之檢
        查，並向主管機關報備在案，有95年度建築物公共安全
        檢查簽證申報書1 套及93年至95年消防安全設備檢修申
        報書3 套（原證4 、5 ）可按。原告已依規定作好公共
        安全之維護，按前揭最高行政法院判例意旨明示：「建
        築物是否有拆除之必要，應依客觀情事以為認定，不容
        任意率斷。若無拆除必要而令其拆除，即非合法。」是
        系爭建物既然並無拆除必要而令其拆除，原處分於法即
        有未合。
    5.系爭建物未具備高危險性應優先拆除之要件；
      (1)被告主張上面以鐵架、帆布蓋住之系爭室內游泳池，雖
        屬舊違章建築，但因危害公共安全，依台北市違章建築
        處理要點第24點第（一）目第2 小目規定，應優先強制
        拆除云云。惟查：該處理要點第24點第（一）目第2 小
        目所謂危害公共安全，係以具高危險性之違章建築為限
        ，系爭以鐵架、帆布蓋住之室內游泳池，何以具備「高
        危險性」之要件，被告至今未予舉證以實其說。
      (2)次查，被告舉台北市商業管理處（下稱商管處）函謂原
        告因無照營業，而由該處予以命令停業並依行政罰法予
        以罰鍰為據云云。經查依原處分卷內臺北市建築管理處
        （下稱建管處）會勘紀錄表記載：「會勘地點：台北市
        內湖區○○路○ 段192 號。……會勘結論：……商管處
        ：……販賣泳衣、熱狗、茶葉蛋、檸檬茶等熱食及飲料
        ；……」並無隻字片語認定此等販賣行為有何具備高危
        險性致危害公共安全情事。而原告於收到商管處來函後
        ，早已依函示停止營業並繳清罰鍰。
      (3)再查，被告亦舉台北市政府體育處（下稱體育處）會勘
        意見為依據云云。經查會勘結論體育處欄記載：「經現
        場檢查，配有合格救生員2 名，備有救生圈、救生索，
        皆置於明顯可及之處，惟查該址似未有合格營業登記，
        運動休閒競技業，並有違章建築，為確保使用者公安權
        益，建請優先考慮處理；……」等語，亦未有隻字片語
        認定此處備有合格救生員、救生圈、救生索等之室內游
        泳池，有何具備高危險性致危害公共安全之情形。
      (4)另建管處於會勘結論欄則謂：「查該址係坐落於都市計
        畫公園保留地上，部分構造物領有本府工務局83年1 月
        11日北市工建字第38165 號核准函之臨時建築，其餘建
        物為無使用執照及無建照之建物，後經專案列為83年底
        以前之既存違建，……」等語，更無隻字片語經勘驗認
        定系爭鐵架、帆布蓋住之室內游泳池，有何具備高危險
        性致危害公共安全之情事。
      (5)再則，台北市違章建築處理要點第24點第（一）目第2
        小目就具高危險性致危害公共安全之場所，明確列出有
        視聽歌唱、理容院、三溫暖、舞廳、舞場、酒家、酒吧
        、特種咖啡茶室、資訊休閒業、飲酒店、電影院、歌廳
        、夜總會……等27處，室內游泳池未列，明顯排除，非
        屬高危險性之場所，至為明確。甚且，台北地區大型建
        物之1 樓及地下室，闢有違章之室內游泳池，所在多有
        ，亦為眾所周知之事，被告何獨單就原告游泳池列為優
        先拆除，亦有違行政執行法第3 條比例原則之規定。
  (二)被告主張之理由：
    1.法令依據：
      (1)依臺北市政府95年7 月5 日府工建字第09560103901 號
        公告：「主旨：公告委任本府都市發展局辦理建築管理
        業務之事項，自中華民國95年8 月1 日起實施。依據：
        行政程序法第15條及臺北市政府組織自治條例第2 條規
        定。公告事項：一、本府依建築法規定主管之建築管理
        業務之事項，自95年8 月1 日起依規定委任本府都市發
        展局辦理。……」是以，被告為建築法主管機關，尚無
        疑義。
      (2)建築法第4 條規定：「本法所稱建築物，為定著於土地
        上或地面下具有頂蓋、樑柱或牆壁，供個人或公眾使用
        之構造物或雜項工作物。」第7 條規定：「本法所稱雜
        項工作物，為營業爐、水塔、瞭望臺、招牌廣告、樹
        立廣告、散裝倉、廣播塔、煙囪、圍牆、機械遊樂設施
        、游泳池、地下儲藏庫、建築所需駁崁、挖填土石方等
        工程及建築物興建完成後增設之中央系統空氣調節設備
        、昇降設備、機械停車設備、防空避難設備、污物處理
        設施等。」第9 條規定：「本法所稱建造，係指左列行
        為：一、新建：為新建造之建築物或將原建築物全部拆
        除而重行建築者。二、增建：於原建築物增加其面積或
        高度者。但以過廊與原建築物連接者，應視為新建。…
        …四、修建建築物之基礎、樑柱、承重牆壁、樓地板、
        屋架或屋頂，其中任何一種有過半之修理或變更者。」
        第25條規定：「建築物非經申請直轄市、縣（市）（局
        ）主管建築機關之審查許可並發給執照，不得擅自建造
        或使用或拆除。」第28條規定：「建築執照分左列4 種
        ：一、建造執照：建築物之新建、增建、改建及修建，
        應請領建造執照。二、雜項執照：雜項工作物之建築，
        應請領雜項執照。……」第86條第1 款規定：「違反第
        25條之規定者，依左列規定，分別處罰：一、擅自建造
        者，處以建築物造價千分之五十以下罰鍰，並勒令停工
        補辦手續；必要時得強制拆除其建築物。」
      (3)違章建築處理辦法第2 條規定：「本辦法所稱之違章建
        築，為建築法適用地區內，依法應申請當地主管建築機
        關之審查許可並發給執照方能建築，而擅自建築之建築
        物。」第4 條第1 項規定：「違章建築查報人員遇有違
        反建築法規之新建、增建、改建、修建情事時，應立即
        報告主管建築機關處理，並執行主管建築機關指定辦理
        之事項。」第5 條規定：「直轄市、縣（市）主管建築
        機關，應於接到違章建築查報人員報告之日起5 日內實
        施勘查，認定必須拆除者，應即拆除之。認定尚未構成
        拆除要件者，通知違建人於收到通知後30日內，依建築
        法第30條之規定補行申請執照。違建人之申請執照不合
        規定或逾期未補辦申領執照手續者，直轄市、縣（市）
        主管建築機關應拆除之。」
      (4)臺北市違章建築處理要點第3 點規定：「本要點之用語
        定義如下：（一）新違建：指民國84年1 月1 日以後新
        產生之違建。（二）既存違建：指民國53年1 月1 日以
        後至民國83年12月31日以前已存在之違建。」第5 點第
        1 項前段規定：「新違建應查報拆除。……」第26點規
        定：「既存違建之修繕符合下列規定者，拍照列管：(1)
        依原有材質修繕者。(2)依原規模無新建、增建、改建或
        加層、加高擴大建築面積之修繕行為。……」
      (5)前開處理要點第24點規定：「（第1 項）既存違建拍照
        列管，列入分類分期計畫處理。但大型違建、列入本府
        專案處理或有危害公共安全、山坡地水土保持、妨礙公
        共交通、公共衛生、市容觀瞻或都市更新之違建，由本
        局訂定計畫優先執行查報拆除。（第2 項）前項危害公
        共安全、山坡地水土保持、妨礙公共交通、公共衛生、
        市容觀瞻或都市更新之認定原則如下：（一）危害公共
        安全指有下列情形之一者：1.阻礙或占用建築物之防火
        間隔（巷）。2.供不特定對象使用，具高危險性及出入
        人員眾多之場所，如視聽歌唱、理容院、三溫暖、舞廳
        、舞場、酒家、酒吧、特種咖啡茶室、資訊休閒業、飲
        酒店、電影院、歌廳、夜總會、補習班、百貨公司、營
        業性廚房、旅館、保齡球館、學前教育設施、醫院、社
        會福利機構、遊藝場、面積在300 平方公尺以上大型餐
        廳、違規地下加油（汽）站、違規地下爆竹工廠、違規
        砂石場、學生宿舍等使用。3.前目以外供公眾使用建築
        物，經公共安全檢查，認定有阻礙或佔用建築物逃生避
        難通道或違反建築技術規則建築設計施工編第99條屋頂
        避難平台規定。4.有傾頹、朽壞或有結構安全之虞，經
        鑑定有危害公共安全。5.經本府消防局認定妨礙消防安
        全。（二）危害山坡地水土保持：指水土保持法公布施
        行前位於山坡地範圍內，經山坡地主管機關認定有危害
        水土保持者。（三）妨礙公共交通：指占用道路、人行
        道、騎樓或經本府交通局、警察局、消防局、工務局養
        護工程處等目的事業主管機關認定有影響公共交通者。
        （四）妨礙公共衛生指有下列情形之一者：1.妨礙衛生
        下水道之施作、埋設或化糞池、排水溝渠之清疏。2.經
        本府目的事業主管機關認定有危害居住環境衛生。（五
        ）妨礙市容觀瞻或都市更新：指經本局會同本府都市發
        展局、文化局、衛生局會勘認定衝擊週邊居住環境或妨
        礙都市更新之推動者。（第3 項）第1 項大型違建之認
        定及處理，由本局另定大型違建查報拆除計畫。」
      (6)另該處理要點第25點規定：「前點列入專案處理之違建
        ，指有下列情形之一者：（一）佔用市有土地之既存違
        建，由土地管理機關簽報本府核定後優先拆除。（二）
        目的事業主管機關配合市政計畫需要，簽報本府核定優
        先拆除。」
    2.卷查本案：
      (1)關於原告指稱系爭建物領有臨時建築許可部分：查原告
        遭查報之系爭建物，該址（雙和運動俱樂部、雙和游泳
        池）係坐落於都市計畫公園保留地上，部分構造物領有
        工務局83年1 月11日北市工建字第38165 號核准函之臨
        時建築，而該臨時建物除原核准溜冰場使用部分外，並
        非本件行政處分範圍，換言之，該臨時建物非爭訟之標
        的。
      (2)關於臨時建物供作游泳池遭查報違建部分：經查，雖依
        都市計畫公共設施保留地臨時建築使用辦法，該臨時建
        物得作為小型游泳池使用，惟原告申請時係以「溜冰場
        」做申請，事後擅自變更並未申請，已然違反建築法第
        25條規定，至於原告自認為均屬其運動設施使用之範圍
        乙節，乃係原告誤解法令，併予陳明。
      (3)本件係以「影響公共安全」為由查報違建部分：除上開
        所指臨時建物外，其餘未事先申請擅自建造之建物為無
        使用執照及無建照之建物，該增建之違建前經工務局以
        84年5 月25日00000000000 號拆後重建查報函查報，後
        經專案會議紀錄列為83年底以前之既存違建。雖依臺北
        市違章建築處理要點第24點，既存違建如有危害公共安
        全之情事，均優先執行查報拆除。而系爭建物涉及公安
        乙節，經被告與臺北市政府消防局、商管處、社會局、
        教育局、工務局、公園處及體育處於96年2 月6 日上午
        現場會勘（被證6 ），其中體育處表示：「……惟查該
        址似未有合格營業登記、運動休閒競技業，並有違章建
        築，為確保使用者公安權益，建請優先考量處理……」
        等語；後再經商管處於96年4 月24日及96年5 月2 日查
        獲原告無照經營競技及休閒運動場館業（游泳池）、飲
        料店業，並以96年5 月2 日北市商三字第09631305800
        號函、96年5 月11日北市商三字第09631326900 號函命
        令其停業（被證7 ），惟原告仍未停業，且其營業面積
        廣闊，設置多項游泳、戲水等設施，被告遂以96年6 月
        1 日之原處分查報既存違建影響公共安全應予拆除，於
        法並無違誤，有違建拆除通知單、北市建管處違建查報
        、現場照片可稽。至於原告指稱其設備合乎消防相關法
        規乙節，因系爭建物屬營業性質，並未領有合法之營業
        執照，經目的事業主管機關認定為確保使用者公安權益
        應優先處理，被告之行政處分並無違誤，是以，原告之
        違規事證明確，足堪認定。
    3.另查，原告提出之建築物防火避難設施與設備安全檢查僅
      有95年度之報告書（以前未曾申報），且仍有缺失尚在列
      管範圍內（見鈞院卷第134-138 頁）；至於原告陳稱系爭
      建物北方之違建已回填乙節，經查並非屬實（見鈞院卷第
      139頁之照片），亦請鈞院鑒察。
    4.原處分優先拆除範圍詳原處分卷函附違建認定範圍圖（被
      證2 ）。合法臨時建物（內湖路二段192 號）不在原處分
      命優先拆除範圍內，應拆除部分為圖中畫斜線之擴建的違
      章建築，即查報圖中所載之「RC磚鐵架、帆布、游泳池、
      水塔」等，拆除面積經重新核算結果斜線部分應是402.75
      平方公尺，即【（23×12）】＋【（9+3 ）×20÷2 】＋
      【（1.5+3 ）×3 ÷2 】＝402.75（平方公尺），當初計
      算之467 平方公尺有誤，可能是在操作「工程計算機」時
      按錯鍵。
    5.工務局84年5 月25日（84）北市工建字第36074 號函命原
      告拆除之範圍與被告96年6 月1 日原處分命原告拆除之範
      圍是為相同。84年8 月25日函註記「免移送法辦」係因原
      告於83年11月1 日自行已拆除之前查報部分而結案，嗣經
      勘查發現原告又重建。若是強制拆除，又自行重建，建築
      法規定需移送檢察官法辦，但本件當時原告是自行拆除，
      又自行重建，所以免於移送法辦。84年5 月25日查報函後
      ，將系爭建物專案列為83年底前既存建物之簽呈及名冊已
      附原處分卷。
    理  由
一、本件訴訟程序進行中，被告之代表人已由許志堅變更為丁育
    群，此有臺北市政府97年6 月16日府人二字第09703558801
    號令在卷可按，茲由新任代表人具狀聲明承受訴訟，核無不
    合，應予准許。
二、按建築法第2 條第1 項規定：「主管建築機關，在中央為內
    政部；在直轄市為直轄市政府；在縣（市）為縣（市）政府
    。」第4 條規定：「本法所稱建築物，為定著於土地上或地
    面下具有頂蓋、樑柱或牆壁，供個人或公眾使用之構造物或
    雜項工作物。」第7 條規定：「本法所稱雜項工作物，為營
    業爐、水塔、瞭望臺、招牌廣告、樹立廣告、散裝倉、廣
    播塔、煙囪、圍牆、機械遊樂設施、游泳池、地下儲藏庫、
    建築所需駁崁、挖填土石方等工程及建築物興建完成後增設
    之中央系統空氣調節設備、昇降設備、機械停車設備、防空
    避難設備、污物處理設施等。」第9 條規定：「本法所稱建
    造，係指左列行為：一、新建：為新建造之建築物或將原建
    築物全部拆除而重行建築者。二、增建：於原建築物增加其
    面積或高度者。但以過廊與原建築物連接者，應視為新建。
    ……」第25條規定：「建築物非經申請直轄市、縣（市）（
    局）主管建築機關之審查許可並發給執照，不得擅自建造或
    使用或拆除。……」第28條規定：「建築執照分左列4 種：
    一、建造執照：建築物之新建、增建、改建及修建，應請領
    建造執照。二、雜項執照：雜項工作物之建築，應請領雜項
    執照。……」第86條規定：「違反第25條之規定者，依左列
    規定，分別處罰：一、擅自建造者，處以建築物造價千分之
    五十以下罰鍰，並勒令停工補辦手續；必要時得強制拆除其
    建築物。二、擅自使用者，處以建築物造價千分之五十以下
    罰鍰，並勒令停止使用補辦手續；其有第58條情事之一者，
    並得封閉其建築物，限期修改或強制拆除之。……」
    違章建築處理辦法第2 條規定：「本辦法所稱之違章建築，
    為建築法適用地區內，依法應申請當地主管建築機關之審查
    許可並發給執照方能建築，而擅自建築之建築物。」第4 條
    第1 項規定：「違章建築查報人員遇有違反建築法規之新建
    、增建、改建、修建情事時，應立即報告主管建築機關處理
    ，並執行主管建築機關指定辦理之事項。」第5 條規定：「
    直轄市、縣（市）主管建築機關，應於接到違章建築查報人
    員報告之日起5 日內實施勘查，認定必須拆除者，應即拆除
    之。認定尚未構成拆除要件者，通知違建人於收到通知後30
    日內，依建築法第30條之規定補行申請執照。違建人之申請
    執照不合規定或逾期未補辦申領執照手續者，直轄市、縣（
    市）主管建築機關應拆除之。」第6 條規定：「依規定應拆
    除之違章建築，不得准許緩拆或免拆。」
    臺北市違章建築處理要點第3 點規定：「本要點之用語定義
    如下：（一）新違建：指民國84年1 月1 日以後新產生之違
    建。（二）既存違建：指民國53年1 月1 日以後至民國83年
    12月31日以前已存在之違建。……」第5 點第1 項前段規定
    ：「新違建應查報拆除。」第24點規定：「既存違建拍照列
    管，列入分類分期計畫處理。但大型違建、列入本府專案處
    理或有危害公共安全、山坡地水土保持、妨礙公共交通、公
    共衛生、市容觀瞻或都市更新之違建，由本局訂定計畫優先
    執行查報拆除。前項危害公共安全、山坡地水土保持、妨礙
    公共交通、公共衛生、市容觀瞻或都市更新之認定原則如下
    ：（一）危害公共安全指有下列情形之一者：1.阻礙或占用
    建築物之防火間隔（巷）。2.供不特定對象使用，具高危險
    性及出入人員眾多之場所，如視聽歌唱、理容院、三溫暖、
    舞廳、舞場、酒家、酒吧、特種咖啡茶室、資訊休閒業、飲
    酒店、電影院、歌廳、夜總會、補習班、百貨公司、營業性
    廚房、旅館、保齡球館、學前教育設施、醫院、社會福利機
    構、遊藝場、面積在三百平方公尺以上大型餐廳、違規地下
    加油（汽）站、違規地下爆竹工廠、違規砂石場、學生宿舍
    、出租小套房等使用。3.前目以外供公眾使用建築物，經公
    共安全檢查，認定有阻礙或占用建築物逃生避難通道或違反
    建築技術規則建築設計施工編第九十九條屋頂避難平台規定
    。4.有傾頹、朽壞或有結構安全之虞，經鑑定有危害公共安
    全。5.經本府消防局認定妨礙消防安全。……第1 項大型違
    建之認定及處理，由本局另定大型違建查報拆除計畫。」
    臺北市政府95年7 月5 日府工建字第09560103901 號公告：
    「主旨：公告委任本府都市發展局辦理建築管理業務之事項
    ，自中華民國95年8 月1 日起實施。依據：行政程序法第15
    條及臺北市政府組織自治條例第2 條規定。公告事項：一、
    本府依建築法規定主管之建築管理業務之事項，自95年8 月
    1 日起依規定委任本府都市發展局辦理。……」
三、原告所有坐落於臺北市○○區○○路2 段192 號旁邊之RC磚
    造暨鐵架、帆布搭蓋、挖深游泳池、水塔等乙層建物，因未
    經許可擅自搭建，違反建築法第25條及第86條等規定，且位
    於都市計畫公園保留地內，依法不得補辦手續，經被告以96
    年6 月1 日北市都建字第09660247200 號函查報應予拆除（
    按迄今仍未執行拆除）。原告不服，向臺北市政府提起訴願
    ，經遭決定駁回，遂向本院提起行政訴訟，主張理由及其爭
    點均如事實欄所載。
四、本院查：
  (一)緣原告於81年11月間經申請獲准於臺北市○○區○○段一小
    段第181 地號（都市計畫公園保留地）上，搭建臨時建築，
    供溜冰場使用，於82年12月23日申報竣工許可使用，經臺北
    市政府工務局以83年1 月11日北市工建字第38165 號函准予
    備查，門牌編定為臺北市○○區○○路2 段192 號。詎原告
    未經許可，擅自將坐落臺北市○○區○○路2 段192 號旁邊
    兩座室外溜冰池挖深，一座改造成室內游泳池，一座改造成
    室外游泳池，構成違章建築，先經臺北市政府工務局以83年
    9 月21日北市工建字第055118號函第一次查報，並由原告自
    行於83年11月1 日拆除結案。惟原告又於原址重建一座室外
    游泳池，一座並以RC磚造暨鐵架、帆布等搭蓋，重建一座室
    內游泳池，及增建水塔等建物，合計面積約402 平方公尺，
    高約2.8 公尺（原估算面積約467 平方公尺，嗣經本院於審
    理時加以闡明，被告重新核算，確認應為402.75平方公尺，
    有本院卷第120 頁準備程序筆錄可稽；被告旋以97年9 月5
    日北市都授建字第09760546700 號函予以更正），再經臺北
    市政府工務局以84年5 月25日北市工建字第36074 號函查報
    應予拆除，後經專案列為83年底以前之既存違建。嗣被告機
    關自95年8 月1 日起接管建築管理業務，乃會同消防局、社
    會局、教育局、工務局公園路燈工程管理處、體育處及商業
    管理處（已於96年9 月11日起更名為臺北市商業處），於96
    年2 月6 日上午進行現場會勘，經體育處表示：「……惟查
    該址似未有合格營業登記、運動休閒競技業，並有違章建築
    ，為確保使用者公安權益，建請優先考量處理。……」；後
    再經臺北市商業管理處於96年4 月24日及96年5 月2 日查獲
    無照經營競技及休閒運動場館業（游泳池）、飲料店業，並
    以96年5 月2 日北市商三字第09631305800 號函、96年5 月
    11 日 北市商三字第09631326900 號函命令停業。因原告仍
    未停業，且其營業面積廣闊，設置多項游泳、戲水等設施，
    被告機關所屬建築管理處經專案簽報，認系爭建物供不特定
    對象使用，屬高危險性及出入人員眾多之場所，乃再以96年
    6 月1 日北市都建字第09660247200 號函（即原處分函）查
    報應予拆除，並說明其影響公共安全之旨。上開事實有建築
    師繪製之臨時建物暨溜冰場平面圖、台北市建築管理處違建
    查報案件明細表、原處分函號暨違建認定範圍圖、採證照片
    、臺北市政府工務局84年5 月25日北市工建字第36074 號函
    暨違建認定範圍圖、既存違建認定便箋暨名冊、台北市建築
    管理處會勘紀錄表等影本附原處分卷，及臺北市政府工務局
    81年11月2 日北市工建字第64303 號函、83年1 月11日北市
    工建字第38165 號函等影本附本院卷可稽。足見原處分函所
    命令拆除的標的係指坐落於臺北市○○區○○路2 段192 號
    旁邊之RC磚造暨鐵架、帆布搭蓋、挖深游泳池、水塔等違章
    建物，並不及於臺北市○○區○○路2 段192 號之合法臨時
    建物。又系爭游泳池、水塔，未領有雜項工作物執照；系爭
    RC 磚 造暨鐵架、帆布搭蓋的建物，未領有建造執照等情，
    為原告所不爭，則系爭建物屬未經主管建築機關之審查許可
    並發給執照，而擅自建造之違章建築，亦堪認定。
  (二)依上開建築法第86條規定，對於違反同法第25條之規定，即
    未經主管建築機關之審查許可並發給執照，而擅自建造者，
    除可處以建築物造價千分之五十以下罰鍰外，於必要時，並
    得強制拆除其建築物。前揭臺北市違章建築處理要點係臺北
    市政府工務局為實施建築管理，有效執行建築法有關違章建
    築之處理規定，所制訂之行政規則，經核未增加母法所無之
    限制，並給予「既存違建」拍照列管，列入分類分期計畫處
    理，實質上等同不拆的待遇，而僅就其中大型違建、列入本
    府專案處理或有危害公共安全、山坡地水土保持、妨礙公共
    交通、公共衛生、市容觀瞻或都市更新之既存違建，要求訂
    定計畫優先執行查報拆除，符合母法規定「必要時得強制拆
    除」之意旨；並以認定原則統一詮釋何謂「危害公共安全、
    山坡地水土保持、妨礙公共交通、公共衛生、市容觀瞻或都
    市更新」，使易於遵循，符合明確原則，亦無違比例原則，
    應予適用。前揭臺北市違章建築處理要點第24點第1 項但書
    規定，有危害公共安全之既存違建，由主管建築機關訂定計
    畫優先執行查報拆除；而危害公共安全係指該要點第24點第
    2 項第1 款所列5 種（5 目）情形之一，該項款第2 目規定
    「供不特定對象使用，具高危險性及出入人員眾多之場所」
    屬於危害公共安全之情形，所列舉之場所，僅屬例示性質，
    此觀其於例示場所後以「等」字結尾自明，且將「供不特定
    對像使用，具高危險性及出入人員眾多之場所」，不限於條
    文例示場所，均予列入「訂定計畫優先執行查報拆除」之對
    象，亦符合必要性之比例原則。本件原告既將系爭違建供作
    游泳池使用，設置多項游泳、戲水等設施，面積達402.75平
    方公尺；又係對外開放營業，即係供不特定對象使用，出入
    人員眾多之場所。由於擁擠擦撞、地滑摔倒、漏電雷擊及火
    警溺水等因素，難謂不具高危險性；且經臺北市商業管理處
    於96年4 月24日及96年5 月2 日查獲無照經營競技及休閒運
    動場館業（游泳池）、飲料店業，並以96年5 月2 日北市商
    三字第09631305800 號函、96年5 月11日北市商三字第0963
    1326900 號函命令停業在案，然原告並未立即遵從停業（原
    告於本院審理時自認其至96年10月始停止營業，參見本院卷
    第142 頁準備程序筆錄），足見由於原告於系爭違建經營游
    泳池，使系爭違建成為供不特定對象使用，及出入人員眾多
    之場所，並具有高危險性，則被告於96年6 月1 日作成原處
    分函，以系爭違建影響公共安全為由，查報應予拆除，於法
    並無不合。
  (三)原告雖主張系爭建物，每一年都有依照規定，委託建築物公
    共安全檢查公司與建築師進行公共安全及消防安全之檢查，
    並向主管機關報備在案，有95年度建築物公共安全檢查簽證
    申報書1 套及93年至95年消防安全設備檢修申報書3 套可按
    ，證明游泳池的公共安全是無問題的，當無命原告自行拆除
    或要強制拆除之必要云云，惟按「供不特定對象使用，具高
    危險性及出入人員眾多之場所」所以危害公共安全，乃在乎
    該場所使用之性質，與其是否通過公共安全及消防安全之檢
    查無涉。正因為此等場所有危害公共安全之虞，所以需要定
    期實施「建築物防火避難設施與設備安全檢查」及「消防安
    全檢查」，縱使其一度通過安全檢查，仍具有危害公共安全
    之虞，而需再度實施檢查。此與其他款目定義之危害公共安
    全情形：「3.前目以外供公眾使用建築物，經公共安全檢查
    ，認定有阻礙或占用建築物逃生避難通道或違反建築技術規
    則建築設計施工編第九十九條屋頂避難平台規定。4.有傾頹
    、朽壞或有結構安全之虞，經鑑定有危害公共安全。5.經本
    府消防局認定妨礙消防安全」，須經檢查或鑑定者不同，認
    定是否屬「供不特定對象使用，具高危險性及出入人員眾多
    之場所」，本無庸考量其安全檢查之結果。何況依原告提出
    之95年度「消防安全設備檢修申報受理單」所附消防安全設
    備改善計畫書、室內消防栓設備檢查表、火警自動警報設備
    檢查表及標示設備檢查表顯示，系爭違建仍有消防栓水帶缺
    2 條、瞄子缺1 具、火警標示燈1 處故障、避難方向燈1 台
    電池故障等缺失（參見本院卷第64至80頁）；其95年度「建
    築物防火避難設施與設備安全檢查報告書」所附改善計畫書
    更載明：部分非防火區劃分間牆材質不符耐燃一級材料裝修
    規定、部分牆面及天花板材質不符耐燃二級以上材料裝修規
    定、廣告招牌燈為接地式開關（未使用漏電斷路器）、廣告
    之鐵殼架未接地線、供應游泳池部分電源未設漏電斷路器等
    缺失（參見本院卷第23頁）。足見系爭違建於原處分作成前
    之公共安全及消防安全檢查結果無法為原告作有利之證明。
五、綜上所述，原處分認事用法既無不合，訴願決定予以維持，
    亦無違誤，原告起訴意旨，仍執前詞及個人主觀之見解，請
    求撤銷訴願決定及原處分，為無理由，應予駁回。
據上論結，本件原告之訴為無理由，爰依行政訴訟法第98條第1
項前段，判決如主文。
中    華    民    國    97    年    10    月    2     日
                    臺北高等行政法院第六庭
                              審判長法  官  林  文  舟
                                    法  官  陳  鴻  斌
                                    法  官  許  瑞  助
上為正本係照原本作成。
如不服本判決，應於送達後20日內，向本院提出上訴狀並表明上
訴理由，如於本判決宣示後送達前提起上訴者，應於判決送達後
20日內補提上訴理由書（須按他造人數附繕本）。
中    華    民    國    97    年    10    月    2     日
                                    書記官  劉  育  伶


司法院資訊處製作；財團法人民間司法改革基金會備份。
